【裁判字號】    89,訴,1040
【裁判日期】    900309
【裁判案由】    營利事業所得稅
【裁判全文】
臺北高等行政法院判決                            八十九年度訴字第一○四○號
                              .
    原      告  百鼎投資股份有限公司
    代  表  人  甲○○董事長.
    訴訟代理人  丙○○（會計師）
    被      告  財政部台北市國稅局
    代  表  人  乙○○局  長.
    訴訟代理人  丁○○
右當事人間因營利事業所得稅事件，原告不服財政部中華民國八十九年八月十一日台
財訴第000000000號訴願決定，提起行政訴訟。本院判決如左：
    主  文
原告之訴駁回。
訴訟費用由原告負擔。
    事  實
一、事實概要：原告於民國（下同）八十六年度營利事業所得稅結算申報，列報營業
    費用新台幣（下同）三五九、四一九元，證券交易所得六八、九○六、一○二元
    ，經被告查核以原告係以買賣有價證券為專業之營利事業，本期出售有價證券未
    依財政部八十三年二月八日台財稅字第000000000號函釋正確計算出售
    有價證券應分攤之營業費用，乃計算其有價證券出售部分應分攤營業費用為三、
    ○三八、七八二元及利息支出九六、七七五、五四九元，自有價證券出售收入項
    下減除，核定證券交易所得為一、三三五、四四○元，原告不服，申經被告復查
    ，被告以八十八年四月十三日財北國稅法字第八八○一二六一二號復查決定書駁
    回，原告仍未甘服，提起訴願，亦經財政部八十九年八月十一日台財訴第000
    0000000號決定駁回，遂提起本件行政訴訟。
二、兩造聲明：
    (一)原告聲明求為判決：訴願決定及原處分均撤銷。
    (二)被告聲明求為判決：駁回原告之訴。
三、兩造之爭點：
    (一)、原處分及訴願決定所適用之財政部八十三年二月八日台財稅第八三一五八二
        四七二號函令，是否違反所得稅法第二十四條、四十二條規定及收入與成本
        、費用配合原則，致牴觸法律而無效？
    (二)、原告就買賣有價證券部分之營業費用及借款利息，可否合理明確歸屬而得個
        別歸屬認列？
    (三)、原告既屬「以有價證券買賣為專業者」，是否即與綜合證券商暨票券公司相
        同，均應依財政部八十五年八月九日台財稅第八五一九一四四○四號函釋，
        就原告選擇分攤方式，分攤營業費用及利息支出？
    1.原告主張之理由：
      (1)本案訴願決定、復查決定及原核定均援引財政部八十三年二月八日台財稅第
        000000000號函之分攤公式計算證券交易收入部分應分攤之費用及
        利息支出，其分攤公式列示如下：
~H;
                                             有價證券收入
    （營業費用＋利息費用）×－－－－－－－－－－－－－－－－－－－－－－－－
                         有價證券收入＋投資收益＋債券利息收入＋其他營業收入
~V;
        惟該分攤計算公式中，出售有價證券部分是按照收入總額（包括成本）計算
        ，而其他的收入項目（包括投資收益、債券利息收入、其他營業收入）是按
        照收益淨額（未包括成本之純收入）計算，除了無法律依據外，更造成證券
        交易收入部分應分攤損費，遠大於其他投資收益應分攤者，結果是證券交易
        收入部分分攤大部分損費，而大部分損費無法依事實列由應稅收入分攤。準
        此，訴願決定、復查決定及原核定援引上述分攤計算公式，將大部分與有價
        證券買賣無關之損費分攤至證券交易收入，嚴重違反「收入與成本、費用配
        合原則」，難謂合於所得稅法第四條之一證券交易所得免納所得稅及同法第
        二十四條關於營利事業所得稅計算等規定之立法意旨。
      (2)所得稅法於七十八年十二月三十日增訂第四條之一，規定「自七十九年一月
        一日起，證券交易所得停止課徵所得稅」；致生轉投資循環期間之損費能否
        全數認定之問題，蓋就租稅實質課稅原則而言，轉投資收益與證券交易收入
        在適用不同稅率時（一為轉投資收益百分之八十免稅，百分之二十應稅；一
        為證券交易所得免稅。）應依一定基礎各自吸收其應分攤之損費。惟從行為
        時所得稅法第四十二條修正理由，可知立法機關本以企業全部轉投資損費不
        論多寡均由投資收益百分之二十計入課稅所得全數配合吸收。而證券交易係
        整個轉投資之一環，其相關損費與投資收益之損費混合無法個別辨識歸屬，
        立法理由亦未對之區分，則在證券交易所得停徵所得稅期間，證券交易之損
        費已為投資收益應稅之百分之二十部分全數吸收。從而財政部八十三年二月
        八日台財稅第000000000號函釋規定，在證券交易所得停徵所得稅
        及投資收益百分之八十免稅期間，證券交易收入尚應再分攤已被投資收益百
        分之二十應稅部分吸收之損費，即已導致分配予免稅收入之損費多計，分配
        予應稅收入之損費少計，違反所得稅法第四十二條關於轉投資各項損費悉數
        准予列支之立法意旨，嚴重違反量能課稅之原則，是以本案訴願決定、復查
        決定及原核定均予援用，顯有違誤。
      (3)財政部八十三年二月八日台財稅第000000000號函規定：「．．．
        三、以有價證券買賣為專業之營利事業，其營業費用及借款利息，除可合理
        明確歸屬者得個別歸屬認列外，應按核定有價證券出售收入、投資收益、債
        券利息收入及其他營業收入比例，計算有價證券出售部分應分攤之費用及利
        息，自有價證券出售收入項下減除。」惟本案原處分未先尋求合理明確歸屬
        者予個別歸屬認列，即逕就全部營業費用及利息支出，按證券交易收入佔全
        部收入比例，攤計證券交易收入應分攤之損費計九九、八一四、三三一元，
        有違該函規定意旨，訴願決定未予變更，實欠允當。
      (4)所謂「以有價證券買賣為專業者」，依行為時獎勵投資條例施行細則第三十
        二條規定，係指經營有價證券自行買賣業務之證券自營商及經公司登記或商
        業登記以投資為專業之營利事業。原告公司登記既係以投資為專業，其性質
        與證券自營商、綜合證券商相同，均屬財政部函釋所稱「以有價證券買賣為
        專業者。」依行政法「相同事件應相同處理」之平等原則，原告公司與綜合
        證券商既均屬「以有價證券買賣為專業」者，亦能適用或類推適用財政部八
        十五年八月九日台財稅第八五一九一四四○四號函釋有關綜合證券商營業費
        用及利息支出分攤原則之規定，難謂有別而不予適用。惟本案訴願決定及復
        查決定率爾論駁，顯有違誤。
      (5)與本案案情均屬完全相同之案件，最高行政法院（改制前為行政法院）均多
        次判決明確指出財政部八十三年二月八日台財稅第000000000號函
        釋不合理之處而撤銷（再）訴願決定及原處分，此有最高行政法院八十五年
        度判字第二八一六號判決、八十五年度第二六二六號判決、八十五年度第二
        九六三號判決、八十五年度第二七九一號判決、八十五年度第二八○二號判
        決及八十五年度第二八○三號等判決。
    2.被告主張之理由：
      (1)原告主張投資取得之股利收入，業依所得稅法第四十二條規定繳納所得稅，
        其相對之營業費用及利息支出應全數認列乙節，查營利事業出售證券之交易
        所得納入免稅範圍，如免稅之相關成本費用歸由應稅項目吸收，則營利事業
        一方面可享受免稅之優惠，一方面相關成本費用又得以認列減除，營利事業
        將雙重獲益，不僅有失立法原意，並造成侵蝕稅源及課稅不公現象，有違租
        稅公平原則。至免稅收入與應稅收入應如何正確分攤營業費用及非營業損失
        ，俾符合「收入與成本、費用配合原則」，法條無從針對稽徵技術作詳細規
        定，從而首揭函釋有關免稅所得分攤營業費用及利息支出之計算公式，乃係
        財政部基於中央財稅主管機關職權，就所得稅法第四條之一證券交易所得免
        納所得稅之立法意旨，及同法第二十四條關於營利事業所得之計算所作之解
        釋，符合立法趣旨，與所得稅法第四十二條之規定亦無相牴觸之情事可言，
        從而，被告按首揭函釋意旨，核定證券交易部分應分攤之營業費用及利息支
        出，自出售證券收入項下減除，並無不當。
      (2)查利息支出之發生乃是取得資金之成本費用，原告主張屬獲取投資收益之長
        短期資金之相當利息，應可直接歸屬，不應再分攤予證券交易所得負擔，惟
        原告未能就每筆借款證明其用途，依系爭函釋意旨，核定除能合理明確證明
        借款用途者，其借款利息准個別歸屬認定，而未能合理明確證明借款用途者
        ，須依比例計算有價證券出售部分應分攤之利息，是以原核定並無不當。
      (3)至財政部八十五年八月九日台財稅第八五一九一四四○四號函係補充核示「
        綜合證券商暨票券金融公司」於證券交易所得停止課徵所得稅期間從事有價
        證券買賣，其營業費用之分攤原則。原告並非綜合證券商或票券金融公司，
        而係以投資為專業，從事買賣證券為主要業務，與綜合券商或票券公司之性
        質有別，自無上開函釋之適用。茲原告仍執前詞爭執，自難謂有理由。又原
        告所舉最高行政法院八十五年度判字第二八一六號、二六二六號、二九六三
        號、二七九一號、二八○二號、二八○三號等判決，因並未著為判例，本無
        拘束力，且其所持之見解，業為最高行政法院其後之八十六年度判字第二八
        八五號、二八八六號、第三二六八號、八十七年度判字第六六六號及第一五
        二一號等判決所不採，尚難執為本案之論據，又前揭財政部八十三年所為計
        算方法之函釋，復經司法院釋字第四九三號解釋，不生牴觸憲法問題，併予
        陳明。
    理  由
一、按「自中華民國七十九年一月一日起，證券交所得停止課徵所得稅，證券交易損
    失亦不得自所得額中減除。」、「營利事業所得之計算，以其本年度收入額減除
    各項成本費用、損失及稅捐後之純益額為所得額。」為行為時所得稅法第四條之
    一及第二十四條第一項定有明文。又「核釋營利事業於證券交易所得停止課徵所
    得稅期間從事有價證券買賣，其營業費用及利息支出之分攤原則。說明：二非以
    有價證券買賣為專業之營利事業，其買賣有價證券部分，除可直接歸屬之費用及
    利息，應自有價證券出售收入項下減除外，不必分攤一般營業發生之費用及利息
    。三以有價證券買賣為專業之營利事業，其營業費用及借款利息，除可合理明確
    歸屬認列外，應按核定有價證券出售收入、投資收益、債券利息收入及其他營業
    收入比例，計算有價證券出售部分應分攤之費用及利息，自有價證券出售收入項
    下減除。」復為系爭函釋所明釋。且經司法院釋字第四九三號解釋：「營利事業
    所得之計算，係以其本年度收入總額減除各項成本費用、損失及稅捐後之純益額
    為所得額，為所得稅法第二十四條第一項所明定。依所得稅法第四條之一前段規
    定，自中華民國七十九年一月一日起，證券交易所得停止課徵所得稅；公司投資
    收益部分，依六十九年十二月三十日修正公布之所得稅法第四十二條，公司組織
    之營利事業，投資於國內其他非受免徵營利事業所得稅待遇之股份有限公司組織
    者，其中百分之八十免予計入所得額課稅；則其相關成本費用，按諸收入與成本
    費用配合之上揭法律規定意旨及公平原則，自亦不得歸由其他應稅之收入項下減
    除。至應稅收入及免稅收入應分攤之相關成本費用，除可直接合理明確歸屬者得
    個別歸屬，應自有價證券出售收入項下減除外，因投資收益及證券交易收入源自
    同一投入成本，難以投入成本比例作為分攤基準。財政部八十三年二月八日台財
    稅第000000000號（即系爭函釋）函說明三，採以收入比例作為分攤基
    準之計算方式，符合上開法條規定意旨，與憲法尚無牴觸。」在案。
二、原告於八十六年度營利事業所得稅結算申報，列報營業費用三五九、四一九元，
    證券交易所得六八、九○六、一○二元，經被告查核以原告係以買賣有價證券為
    專業之營利事業，本期出售有價證券未依財政部八十三年二月八日台財稅字第八
    三一五八二四七二號函釋正確計算出售有價證券應分攤之營業費用，乃計算其有
    價證券出售部分應分攤營業費用為三、○三八、七八二元及利息支出九六、七七
    五、五四九元，自有價證券出售收入項下減除，核定證券交易所得為一、三三五
    、四四○元，原告不服，申經被告復查，被告以八十八年四月十三日財北國稅法
    字第八八○一二六一二號復查決定書駁回等情，亦有營利事業所得稅結算申報書
    附原處分卷可查，原告除對下列爭點爭執外，餘不爭執，是以不爭執部分，應堪
    認為真實，原告經提起訴願，遭駁回後，起訴如事實欄所載。本件所應審究者為
    ：原處分及訴願決定所適用之財政部八十三年二月八日台財稅第八三一五八二四
    七二號函令（以下稱系爭函釋），是否違反所得稅法第二十四條、四十二條規定
    及收入與成本、費用配合原則，致牴觸法律而無效？原告就買賣有價證券部分之
    營業費用及借款利息，可否合理明確歸屬而得個別歸屬認列？原告既屬「以有價
    證券買賣為專業者」，是否即與綜合證券商暨票券公司相同，均應依財政部八十
    五年八月九日台財稅第八五一九一四四○四號函釋，就原告選擇分攤方式，分攤
    營業費用及利息支出？玆分述如下：
    (一)以有價證券買賣為專業之營利事業，因營利事業之費用及損失及應稅收入所共
      同發生，且營利事業出售證券之交易所得納入免稅範圍，如免稅項目之相關成
      本費用歸由應稅項目吸收，營利事業將雙重獲益，不僅有失稅法之立法原意，
      並造成侵蝕稅源及課稅不合理現象，惟免稅收入與應稅收入應如何正確分攤營
      業費用及非營業損失，俾符合收入與成本、費用配合原則，法條無從針對稽徵
      技術作詳細規定，系爭函釋有關免稅所得分攤營業費用及利息支出之計算公式
      ，係該部基於中央財稅主管機關質權就所得稅法第四條之一證券交易所得免納
      所得稅之立法意旨，及所得稅法第二十四條第一項有關營利事業所得計算之規
      定所作之解釋，自有其適用，並經司法院釋字第四九三號解釋在案，已敘明於
      前，因此，至應稅收入及免稅收入應分攤之相關成本費用，除可直接合理明確
      歸屬者得個別歸屬，應自有價證券出售收入項下減除外，因投資收益及證券交
      易收入源自同一投入成本，難以投入成本比例作為分攤基準，被告依系爭函釋
      ，採以收入比例作為分攤基準之計算方式，就原告證券交易收入占全部收入比
      例調整分攤出售有價證券部分之費用，尚無不合，且符合首揭法條規定意旨，
      原告主張系爭函釋違反所得稅法第二十四條、四十二條規定及收入與成本、費
      用配合原則云云，殊非足取。
    (二)查利息支出之發生乃是取得資金之成本費用，原告主張屬獲取投資收益之長短
      期資金之相當利息，應可直接歸屬，不應再分攤予證券交易所得負擔云云，惟
      原告自申請復查迄今，不惟未能就每筆借款證明其用途，且於本院言詞辯論時
      經審判長提示原處分卷予原告訴訟代理人，曉諭是否能明確歸屬，原告訴訟代
      理人亦稱在原處分卷所附之資料，利息沒有分類等語，則被告依系爭函釋意旨
      ，核定除能合理明確證明借款用途者，其借款利息准個別歸屬認定，而未能合
      理明確證明借款用途者，須依比例計算有價證券出售部分應分攤之利息，並無
      不合。
    (三)另財政部八十五年八月九日台財稅第八五一九一四四○四號函係專指對於「綜
      合證券商暨票券金融公司」於證券交易所得停止課徵所得稅期間從事有價證券
      買賣，其營業費用之分攤原則之補充函釋，經查「票券金融公司」，係指依銀
      行法第四十七條之一規定，經財政部之許可，經營票券商管理辦法第七條第一
      項第一款至第八類業務之全部或含第一款以上業務之股份有限公司。「綜合證
      券商」，係指依證券交易法第四十四條規定，經財政部證券暨期貨管理委員會
      之許可及發給許可證照，經營同法第十五條第一項第一款至第三款三種證券務
      務之證券商。原告並非上開「綜合證券商或票券金融公司」，而係以投資為專
      業，從事買賣證券為主要業務，此為原告所自認，並有原告中華民國八十六年
      度營利事業所得稅結算申報書暨股利明細表、附原處分卷可考，自堪信實，原
      告自無上開財政部八十五年八月九日台財稅第八五九一四四○四號函釋之適用
      ，而應適用系爭函釋。
    (四)至原告所舉最高行政法院八十五年度判字第二八一六號、二六二六號、二九六
      三號、二七九一號、二八○二號、二八○三號等判決，因並未著為判例，本無
      拘束力，且各該判決均係制作為司法院釋字第四九三號解釋前，未及參照該解
      釋意旨，更不足以拘束本案，附此說明。
    (五)從而，原告於八十六年度營利事業所得稅結算申報，列報營業費用三五九、四
      一九元，證券交易所得六八、九○六、一○二元，經被告查核計算其有價證券
      出售部分應分攤營業費用為三、○三八、七八二元及利息支出九六、七七五、
      五四九元，自有價證券出售收入項下減除，核定證券交易所得為一、三三五、
      四四○元，核無違誤。
三、綜上所述，原告所訴各節，均無可採，原處分認事用法，並無不合，訴願決定及
    再訴願決定遞予維持，亦無違誤，原告起訴意旨並無理由，應予駁回。原告徒執
    前詞，聲請撤銷，為無理由，應予駁回。
四、據上論結，本件原告之訴為無理由，爰依行政訴訟法第九十八條第三項前段，判
    決如主文。
中      華      民      國     九十     年      三      月      九      日
                         臺 北 高 等 行 政 法 院  第 二 庭
                                           審 判 長 法  官  王立杰
                                                    法  官  黃本仁
                                                    法  官  劉介中
右為正本係照原本作成。
如不服本判決，應於送達後二十日內，向本院提出上訴狀並表明上訴理由，如於本判
決宣示後送達前提起上訴者，應於判決送達後二十日內補提上訴理由書（須按他造人
數附繕本）。
中      華      民      國     九十     年      三      月     十三     日
                                                    書記官  黃明和


司法院資訊處製作；財團法人民間司法改革基金會備份。
